臺灣臺南地方法院刑事判決　　　　　　　　　　　　　九十年度易字第二九四號
　　公　訴　人　臺灣臺南地方法院檢察署檢察官
　　被　　　告　甲○○○
　　選任辯護人　蘇陳俊哲
右列被告因詐欺案件，經檢察官提起公訴（九十年度偵字第七三六七號、九十年度偵
字第九四五０號及九十年度偵字第九四五一號），本院判決如左：
    主  文
甲○○○連續意圖為自己不法之所有，以詐術使人將本人之物交付，處有期徒刑壹年
貳月。緩刑伍年。
    事  實
一、甲○○○分別於民國八十六年九月一日及八十六年十二月十日，自任會首，召集
    如附表一編號一、編號二所示之民間互助會（即甲會、乙會），並約定以互助會
    會單上所安排之會員順序為每月會員標取互助會之順序，並採固定標金制，死會
    標金新臺幣（下同）二萬元，活會標金一萬七千元，嗣因甲○○○欲資助其弟方
    國雄之生意，竟基於意圖為己不法所有之概括犯意，利用此一固定標取會款及會
    員間大多不相識之機會，暨互助會會員欲多賺取標金之心態，連續於附表三所示
    之時間於標會順序輪至乙○○、丙○○、丁○○等互助會會員時，向乙○○等人
    詐稱有其他會員亟需用錢而欲先標取該互助會，要求乙○○等人延後再標取互助
    會，導致乙○○等人陷於錯誤而未向甲○○○收取標金並交付標金，而甲○○○
    則照例向其他會員收取標金後自行使用，其詐得之會款詳如附表三所示。甲○○○復基於同一之概括犯意，明知方國雄無法償還積欠之債務，其經濟已發生困難
    週轉不靈，仍於八十九年六月一日，自任會首，又召集如附表一編號三所示之民
    間互助會（即丙會），每月活會二萬元，死會二萬四千元採固定標制，會員共三
    十二人，並對參與之會員稱其有足夠之資力，致乙○○、丙○○、叢惠嫻等人陷
    於錯誤而分別參加上開互助會，其參加情形詳如附表二所示，各會員並據以交付
    如附表二所示之會款予甲○○○。嗣於八十九年十月一日甲○○○宣佈其所召集
    之互助會全部止會，並拒付會款，會員乙○○等人催討無著，始知受騙。
二、案經乙○○、丁○○、丙○○訴請臺灣臺南地方法院檢察署檢察官偵查起訴。
    理  由
一、訊據被告甲○○○固不否認有於右揭時地召集其開互助會之事實，然矢口否認有
    詐欺之犯行，辯稱：因伊急需用錢，會員均不需用錢，伊才先借用，以後再還，
    且伊均有支付利息云云。惟查：
  （一）被告甲○○○利用固定標取會款及會員間大多不相識之機會，於標會順序輪
        至乙○○、丙○○、丁○○等互助會會員時，向乙○○等人詐稱有其他會員
        亟需用錢而欲先標取該互助會，要求乙○○等人延後再標取互助會，而自行
        將其他會員收取標金後自行使用一情，業據告訴人乙○○、丁○○、丙○○
        等人於偵審時指述綦詳，並有互助會會單影本三份、支票影本三張（付款人
        華南商業銀行，帳號000000000，發票人均為甲○○○，票載發票
        日分別為九十年一月八日、九十年二月八日及九十年三月八日，金額分別為
        四十萬元、三十五萬元十五萬八千元）及臺南市票據交換所退票理由單影本
        二紙在卷可稽。
  （二）被告於偵查時供承：因被害人等人不標欲延到後面標，又找不到別人標，所
        以伊才標起來急用，並不是偷標等語（見九十年度偵字第七三六七號卷第十
        七頁反面），雖告訴人叢惠嫻於偵查及本院調查時固供稱：伊有向被告表示
        伊不急用錢，若有其他會員欲先用錢，可讓其他會員先標等語，然其本意係
        答應讓後順位之會原先得標，並非答允將得標會款借予被告使用，被告利用
        此一機會未向告訴人叢惠嫻表示伊要借用，即將告訴人叢惠嫻之順序延後，
        使告訴人叢惠嫻誤認為真有其他會員急需用錢，而同意將順序延後並繼續交
        付活會會款予被告，顯見被告確係以詐欺之方式使告訴人叢惠嫻人陷於錯誤
        而未向被告收取互助會金無訛。
  （三）又告訴人乙○○及丙○○分別於偵查及本院調查時均供稱：被告向伊表示有
        會員急用，請伊讓別人先收，伊有向被告說要收會款，被告均告知其他會員
        有急用排不下去，要讓伊收尾會會款，然至尾會時始知尚有四位活會會員要
        收尾會會款等語（見本院九十年十月二十五日及九十一年三月十四日訊問筆
        錄），更足徵被告確係利用會員間大多不相識之機會，向告訴人乙○○、丙○○等互助會會員詐稱有其他會員亟需用錢而欲先標取該互助會，要求告訴
        人乙○○等人延後再標取互助會，導致告訴人乙○○等人陷於錯誤而未向被
        告收取標金並交付活會會款，故其不法所有之意圖，已甚顯明。
  （四）另被告雖又辯稱：伊均有向告訴人表示借用互助會標金，且曾經交付告訴人
        丁○○利息三千元及丙○○利息五千元云云，然被告所辯稱之利息，實係被
        告於宣告倒會（即八十九年十月一日）後，經告訴人丙○○、丁○○等人多
        次向被告催債，被告方於八十九年十二月、九十年三月及九十年十月間分別
        償還告訴人人丁○○三千元、丙○○五千元及三千元，並非利息等情，亦經
        告訴人人丙○○、丁○○迭於偵查及本院調查中供述明確，且有被告提出之
        告訴人叢惠嫻、丙○○所簽發之收據五紙附卷可參，是被告前揭所辯，不足
        採信。
  （五）再者，被告於本院九十年十月二十五日調查時自承：八十八年開始經濟狀況
        不好，伊想再召集互助會看能不能拖延一段時間等語，是被告於召集丙會互
        助會時，明知其經濟狀況不良，且又背負甲、乙二會未償還之龐大標金債務
        ，已無法週轉，卻仍繼續召集丙會，並於起會之初以自己及其先生名義連續
        標得三會後，於第五會止會，顯見被告於召集丙會之初，已有意圖為自己不
        法所有之故意，已臻明確。
  （六）綜上所述，被告既意圖為自己不法之所有，向告訴人等人詐稱有會員急需用
        錢欲先標取該互助會，致告訴人等人陷於錯誤而未向被告收取標金並交付活
        會會款，又明知其已無資力，仍向告訴人等人召集互助會，詐取告訴人等人
        之活會會款，其上開詐欺之犯行，事證明確，堪以認定。
二、核被告所為，係犯刑法第三百三十九條第一項之詐欺取財罪。被告於附表三所示
    之時間，以附表三所示之方式詐騙，除使各該順序之會員陷於錯誤而同意更換順
    序並繳交活會會款外，亦同時使其餘活會會員陷於錯誤而交付各該次活會會款，
    其係以一行為同時詐騙多名活會會員，為想像競合犯，應依刑法第五十五條前段
    之規定從一重論以一罪。又其先後多次詐欺犯行，時間緊接，觸犯構成要件相同
    之罪名，顯係基於概括犯意反覆為之，為連續犯，應依刑法第五十六條之規定論
    以一罪，並加重其刑。爰審酌被告身為會首卻不盡會首應盡之擔保義務，為求週
    轉債務即詐騙其他會員會款，並於明知已無資力之際，仍再召集新的互助會連續
    詐騙會員會款，嚴重危害經濟秩序，惡性非輕，惟念其前無不良素行，且與被害
    人乙○○達成和解，有和解同意書在卷可稽，及其犯罪動機、手段、所生危害等
    一切情狀，量處如主文所示之刑。又公訴人雖以被告詐欺所得金額甚鉅，且事後
    藉詞狡飾，拒不出面與告訴人和解等情，請求本院判處被告有期徒刑一年六個月
    等語，惟本案被告係因資助其弟方國雄，為其積欠債務，致週轉不靈，而為本件
    犯行，且嗣後業與被害人乙○○達成和解，惡性顯非深重，本院認所宣告之刑已
    足以使被告右揭犯行受相當之矯正，公訴人請求量處有期徒刑一年六月，稍有過
    重，附此敘明。末查被告前未曾受有期徒刑以上刑之宣告，有卷附臺灣高等法院
    被告全國前案紀錄表可按，其因一時失慮，致罹刑章，經此偵審程序及刑之宣告
    ，應知所警惕，當無再犯之虞，本院認所宣告之刑以暫不執行為適當，併諭知緩
    刑五年，以啟自新。
據上論斷，應依刑事訴訟法第二百九十九條第一項前段，刑法第五十六條、第三百三
十九條第一項、第五十五條前段、第七十四條第一款，罰金罰鍰提高標準條例第一條
前段，判決如主文。
本案經檢察官曾昭愷到庭執行職務。
中    華    民    國      九十一    年      四      月      二十九      日
                                臺灣臺南地方法院刑事第三庭
                                    審判長法  官  李政庭
                                          法  官  蔡奇秀
                                          法  官  林佩儒
右正本證明與原本無異。
如不服本判決，應於判決送達後十日內，向本院提出上訴狀。 （應附繕本）
                                          書記官  廖文靜
中    華    民    國      九十一    年      四      月      二十九      日
附表一（被告召集之互助會）
┌──┬────────────────┬─────┬──────┬───
│編號│    起    訖    時    間        │ 會員人數 │  每會金額  │備註
│    │                                │（連會首）│ （新臺幣） │
├──┼────────────────┼─────┼──────┼───
│一  │八十六年九月一日起至八十九年八月│三十六人  │死會二萬元  │甲會
│    │一日止                          │          │活會一萬七千│
│    │                                │          │元          │
│    │                                │          │            │
├──┼────────────────┼─────┼──────┼───
│二  │八十六年十二月十日起至八十九年十│三十六人  │死會二萬元  │乙會
│    │一月十日止                      │          │活會一萬七千│
│    │                                │          │元          │
├──┼────────────────┼─────┼──────┼───
│三  │八十九年六月一日起至九十二年一月│三十二人  │死會二萬四千│丙會
│    │一日止                          │          │元          │
│    │                                │          │活會二萬元  │
│    │                                │          │            │
└──┴────────────────┴─────┴──────┴───
附表二（自訴人參加之互助會及繳交之會款）
┌─────┬───────────┬────────────┬─────
│姓      名│  參加之互助會及會數  │    繳交之活會會款      │備      註
├─────┼───────────┼────────────┼─────
│叢惠嫻（均│甲會：一會            │甲會：七十萬            │甲會被告已
│以朱媽媽之│乙會：二會            │乙會：一百三十四萬三千元│給付叢惠嫻
│名義加入互│丙會：二會            │丙會：二十萬八千元      │六萬元，餘
│助會）    │                      │                        │六十四萬元
│          │                      │                        │；乙會及丙
│          │                      │                        │會被告已給
│          │                      │                        │付一千元予
│          │                      │                        │叢惠嫻，尚
│          │                      │                        │餘一百五十
│          │                      │                        │五萬元
├─────┼───────────┼────────────┼─────
│丙○○    │乙會：二會（其中一會以│乙會：六十八萬元（其中一│乙會被告已
│          │謝秀明名義參加）      │會得標後有收到會款）    │支付丙○○
│          │丙會：一會            │丙會：十二萬元          │五千元，餘
│          │                      │                        │六十七萬五
│          │                      │                        │千元；被告
│          │                      │                        │又於九十年
│          │                      │                        │十月八日支
│          │                      │                        │付會款三千
│          │                      │                        │元予丙○○
├─────┼───────────┼────────────┼─────
│乙○○    │乙會：二會            │乙會：六十七萬四千元    │被告與楊秀
│          │丙會：三會            │丙會：三十三萬四千元    │貴業於九十
│          │                      │                        │年八月十五
│          │                      │                        │日就前開會
│          │                      │                        │款共九十萬
│          │                      │          │八千元達成
│          │                      │                        │和解
│          │                      │                        │
└─────┴───────────┴────────────┴─────
附表三（被告冒標之互助會）
┌─────┬───────┬───────────┬──────┐
│互助會編號│  詐欺之日期  │  詐  欺  之  方  法  │  詐欺金額  │
├─────┼───────┼───────────┼──────┤
│甲      會│八十九年四月一│被告向叢惠嫻詐稱有會員│七十萬元    │
│          │日（第三十二會│急用會款，欲更換次序，│            │
│          │時）          │使叢惠嫻誤信為真而答允│            │
│          │              │更換，惟該會款為被告取│            │
│          │              │走挪為己用            │            │
││              │                      │            │
├─────┼───────┼───────────┼──────┤
│乙      會│１、八十八年五│１、同右述方式冒標    │１、六十六萬│
│          │    月十日    │                      │    三千元  │
│          │２、八十九年五│２、同右述方式冒標    │２、六十八萬│
│          │    月十日    │                      │    元      │
│          │３、八十九年八│３、被告向丙○○詐稱有│３、六十八萬│
│          │    月十日    │    會員急用，使丙○○│    元      │
│          │              │    陷於錯誤而更換次序│            │
│          │              │    ，卻將會款挪為己用│            │
│          │４、八十九年九│４、被告向乙○○詐稱有│４、六十七萬│
│          │    月十日    │    會員急用，使乙○○│    四千元  │
│          │              │    陷於錯誤更換次序，│            │
│          │              │    被告卻將會款挪為己│            │
│          │              │    用                │            │
│          │              │                      │            │
└─────┴───────┴───────────┴──────┘
